臺灣士林地方法院刑事判決　　　　　　　100年度易字第286號
公　訴　人　臺灣士林地方法院檢察署檢察官
被　　　告　翁誠宏
選任辯護人　蔡宏修律師
　　　　　　周尚毅律師
上列被告因重利案件，經檢察官提起公訴（100 年度偵字第5302
號、第5476號），本院判決如下：
    主  文
翁誠宏無罪。
    理  由
壹、程序部分：
    按刑事訴訟法第159 條第1 項規定：「被告以外之人於審判
    外之言詞或書面陳述，除法律有規定者外，不得作為證據」
    ，其立法本旨係以證人於審判外之言詞或書面陳述，屬於傳
    聞證據，此項證據，當事人無從直接對於原供述者加以詰問
    ，以擔保其真實性，法院亦無從直接接觸證人而審酌其證言
    之憑信性，違背直接審理及言詞審理之原則，除具有必要性
    及信用性情況之除外者外，原則上不認其有容許性，自不具
    證據能力；至所謂具有必要性及信用性情況者，例如刑事訴
    訟法第159 條之1 至之5 之情形，仍例外認其有證據能力，
    然此係指法院未於審判期日傳喚相關證人到庭，案件僅能依
    靠該等證人於審判外之陳述以為判斷之情形，始需就該等審
    判外供述證據嚴格依照刑事訴訟法第159 條之1 至同條之5
    所定要件一一檢視各該證人之供述，作為證據之資格。倘法
    院已依據當事人聲請傳喚證人到庭接受檢辯雙方之交互詰問
    ，則法院既已透過直接、言詞審理方式檢驗過該證人之前所
    為證述，當事人之反對詰問權已受到保障得以完全行使之情
    況下，該等審判外證據除有其他法定事由（例如：非基於國
    家公權力正當行使所取得或私人非法取得等，而有害公共利
    益，即以一般證據排除法則為判斷），應認該審判外供述已
    得透過審判程序之詰問檢驗，而取得作為證據之資格，亦即
    其審判外供述與審判中供述相符部分，顯然已經構成具備可
    信之特別情狀，當然有證據資格，其不符部分，作為檢視審
    判中所為供述可信與否之彈劾證據，當無不許之理（最高法
    院94年度臺上字第2507號、95年度臺上字第2515號判決參照
    ）。本件證人即被害人欒明翰於警詢所為證述，雖為審判外
    之陳述，惟渠業於本院審判期日到庭作證，經檢察官、被告
    、辯護人交互詰問檢視其證詞，揆諸上開最高法院判決意旨
    ，證人欒明翰於警詢之證述，已取得作為證據之資格，應具
    證據能力（惟實質證明力仍由本院綜合全辯論意旨及調查證
    據所得依法認定，詳如後述），被告及辯護人否認證人欒明
    翰於警詢證述之證據能力，尚無足採。
貳、實體部分：
一、公訴意旨略以：被告翁誠宏係位於臺北巿士林區○○路○ 段
    157 號「金匯當鋪」實際經營者，其於民國99年7 月間基於
    乘他人急迫貸以金錢而取得與原本顯不相當重利之犯意，趁
    欒明翰急需款項紓困，即前後貸予欒明翰金錢，先貸新臺幣
    （下同）100 萬元，即約定每月利息為10分，嗣陸續借款80
    萬元給欒明翰，每10萬元扣取3 萬元或4 萬元之利息，期間
    亦陸續借款予郭清泉、盧煜得等人取得重利，借款人並簽立
    本票或繳付身分證、汽車行照供作擔保，因認被告涉犯刑法
    第344條重利罪嫌云云。
二、按犯罪事實應依證據認定之，無證據不得認定其犯罪事實；
    又不能證明被告犯罪者，應諭知無罪之判決，刑事訴訟法第
    154 條第2 項、第301 條第1 項分別定有明文。次按認定不
    利於被告之事實，須依積極證據，苟積極證據不足為不利於
    被告事實之認定時，即應為有利於被告之認定，更不必有何
    有利之證據；又事實之認定，應憑證據，如未能發現相當之
    證據，或證據不足以證明，自不能以推測或擬制之方法，以
    為裁判之基礎；且認定犯罪事實所憑之證據，無論直接或間
    接證據，其為訴訟上之證明，須達於通常一般之人均不致有
    懷疑，而得確信其為真實之程度者，始得據為有罪之認定，
    倘其證明尚未達到此一程度，而有合理之懷疑存在時，尚難
    為有罪之認定基礎（最高法院30年度上字第816 號判例、40
    年度臺上字第86號、76年度臺上字第4986號判例參照）。另
    被害人提起告訴，係以使被告受刑事處罰為目的，是其陳述
    是否與事實相符，仍應調查其他證據以資審認；且被害人之
    陳述如無瑕疵，且就其他方面調查又與事實相符，固足採為
    科刑之基礎，倘其陳述尚有瑕疵，則在未究明前，遽採為論
    罪科刑之根據，即難認為適法（最高法院52年度臺上字第13
    00號判例、61年度臺上字第3099號判例參照）。公訴人認被
    告翁誠宏涉犯上開罪嫌，無非係以被害人欒明翰之證述、查
    扣之欒明翰、郭清泉、盧熤得等人簽發之本票或他人繳付之
    身分證、汽車行照資料為據。訊據被告翁誠宏固坦承借款予
    被害人欒明翰，惟堅決否認有何重利犯行，辯稱：伊在98年
    2 月、3 月間曾借110 萬元給被害人欒明翰，欒明翰在98年
    底還款並支付伊10萬元利息，嗣伊於99年初再度貸與款項，
    扣案被害人欒明翰交付之本票7 紙（100 年度偵字第5302號
    卷，下稱偵5302號卷，第24至26頁），其中面額40萬元之本
    票（偵5302號卷第24頁中間之本票），係該次貸出之本金30
    萬元，加計欒明翰尚欠本金共計300 萬元自99年初計算至99
    年4 月底之利息10萬元，另2 紙面額分別為60萬元、50萬元
    之本票（偵5302號卷第25頁上方、下方本票）係欒明翰叫伊
    代為向欒明翰家人索取金錢供欒明翰花用而自行簽發給伊，
    伊未實際借款給欒明翰外，其餘本票之面額均係依實際貸與
    之本金，並未向欒明翰收取利息，遑論收取重利等語。其辯
    護人則辯稱：上開扣案7 紙本票係欒明翰先向被告借貸取得
    現款後，始補開交予被告作為擔保，並非被告要求之非法重
    利衍生之高額利息，此自被告持有欒明翰簽發之本票共計53
    0 萬元，被告卻主張欒明翰僅積欠420 萬元，足證被告並非
    高利貸業者，被告與欒明翰間係單純借貸，無涉重利犯行等
    語。
三、經查，證人即被害人欒明翰於警詢證稱：伊於98年3 月、4
    月間向被告借款100 萬元用以償還之前積欠桃園地區之地下
    錢莊之款項，每月還利息10萬元，折算月息為10分，伊陸續
    繳交幾個月利息之後無力再償還，請家人幫忙清償；99年7
    月間伊簽賭輸150 萬元，伊先償還75萬元，其餘款項向被告
    借款支付，被告要求伊每月繳息約7 萬5 仟元，伊付1 個月
    利息之後就沒錢繳，又於99年8 月間在被告開設之金匯當鋪
    借款50萬元，被告要求伊簽立面額75萬元之本票1 張供作擔
    保，被告稱伊回帳時要還150 萬元，其中25萬元是利息；後
    來伊陸續向被告借款10萬元、20萬元不等共計80萬元，這80
    萬元利息都是先預扣利息，每10萬扣3 萬元至4 萬元利息，
    伊實際借款僅200 萬元，但被告於100 年1 月30日向伊催討
    380 萬元，伊無力償還一直拖延至100 年4 月1 日，被告稱
    要加40萬元利息，共積欠420 萬元；伊陸續簽發面額50萬元
    、100 萬元、150 萬元、380 萬元不等之本票交給被告作為
    擔保，其中1 張伊簽伊母親彭丹芳的名字云云（偵5302號卷
    第6 、7 頁）；於偵訊證稱：伊自99年7 月開始向被告借款
    ，前後借100 多萬元，被告按月收取利息10分，事後被告還
    陸續借款80萬元給伊，每10萬元扣取3 萬元或4 萬元利息云
    云（偵5302號卷第51頁）；於本院證稱：伊於98年間向被告
    借125 萬元，利息以100 萬元每月收取10萬元計算，伊於每
    月10日以現金付利息給被告，99年7 月起99年12月間，伊分
    次向被告借款總計約200 萬元，各次借款之時間、金額、支
    付之利息均無紀錄，伊不記得扣案本票之簽發時間，並非借
    貸同時簽發，該7 張本票之面額包含借款利息及賭博輸錢的
    金額，但伊無法區分本金、利息金額各若干，也無法說明本
    票面額是賭博輸的錢或是借款、是本金或是本金加計利息之
    金額，伊不記得向被告借款之次數，伊支付給被告之利息超
    過百萬元，是向銀行借款支付云云（本院卷第70頁正、背面
    、第71頁正面、第72頁正、背面、第74頁正面），依證人欒
    明翰上開證述，其於警詢首稱於98年3 月、4 月間向被告借
    款100 萬元，於99年7 月間其因賭博輸150 萬元，其中75萬
    元向被告借款支應，其曾支付1 個月利息7 萬5 千元後即沒
    錢繳息，嗣於99年8 月間向被告借50萬元，後來又陸續向被
    告借款10萬元、20萬元不等共計80萬元云云（偵5302號卷第
    6 頁），惟其於偵訊證稱：伊自99年7 月開始向被告借款，
    前後向被告借款100 多萬元云云（偵5302號卷第51頁），於
    本院證稱於98年間向被告借款125 萬元，99年7 月起至同年
    12月底共向被告借200 萬元云云（本院卷第70頁正、背面、
    第71頁正面），可徵證人欒明翰對於98年間向被告借貸之金
    額，於警詢、本院先後證述為100 萬元、125 萬元，就99年
    7 月起至同年12月底，向被告借貸之金額，於警詢證稱先後
    借75萬元、50萬元、80萬元，於偵訊證稱共借100 多萬元，
    於本院則改稱共借200 萬元云云，所述顯然前後不一；又證
    人欒明翰於警詢證稱共簽發金額50萬元、100 萬元、150 萬
    元、380 萬元不等之本票交予被告，其中1 紙是以其母彭丹
    芳為發票人云云（偵5302號卷第6 、7 頁、本院卷第70頁背
    面），然經核扣案證人欒明翰簽發之7 紙本票，面額分別為
    80萬元、40萬元、120 萬元、60萬元、30萬元、50萬元、15
    0 萬元（欒明翰以其母彭丹芳名義簽發），有該等本票附卷
    可稽（偵5302號卷第24至26頁），並無面額380 萬元或200
    萬元之本票，證人欒明翰上開證述顯有瑕疵；證人欒明翰雖
    證稱：被告自99年7 月開始借款，前後向被告借款100 多萬
    元，按月收取月息10分，後來伊向被告借款80萬元，被告預
    扣利息，每10萬元扣3 萬元至4 萬元利息云云（偵5302號卷
    第6 、51頁），惟證人欒明翰對於何時向被告借款、借款金
    額若干、各筆借款如何計算利息、扣案本票究係因何次借款
    所簽發、本票面額係本金或利息或本金附加利息，均無法指
    明，業如前述，實難依其證述，逕認被告收取上開利息；進
    者，證人欒明翰於97年度所得總額為78萬3 千421 元、於98
    年度所得總額僅429 元、於99年度所得總額17萬7 千896 元
    ，有欒明翰之稅務電子閘門財產所得調件明細表在卷可參（
    本院卷第54、56、58頁），依證人欒明翰上開所得金額，其
    應無資力支付被告每月10萬元之利息，況其證稱付給被告之
    利息超過百萬元，支付利息之資金來源係向銀行借款云云（
    本院卷第74頁正面），惟又證稱向銀行借信用貸款72萬元，
    每月須支付銀行1 萬2 千元利息等語（本院卷第73頁背面）
    ，所稱向銀行借款72萬元用以支付予被告之利息百餘萬元，
    金額並不相符，且證人欒明翰向銀行借款，每月既須支付銀
    行利息1 萬2 千元，何致尚有餘力支付被告利息。綜上，實
    難認證人欒明翰證述被告收取上開重利與事實相符。
四、次查，被告辯稱：扣案7 紙本票，其中面額80萬元本票（偵
    5302號卷第24頁上方）係伊於99年10月13日自配偶林盈君之
    銀行帳戶提領現金100 萬元，其中80萬元借給欒明翰而取得
    ；面額120 萬元本票（偵5302號卷第24頁下方）係伊於99年
    2 月20日自林盈君銀行帳戶領現金168 萬元，其中120 萬元
    借給欒明翰而取得；面額40萬元、150 萬元本票（偵5302號
    卷第24頁中間本票、同卷第26頁本票），係伊於99年3 月19
    日、同年月29日分別自林盈君、伊父親翁秀和之銀行帳戶提
    領現金共計182 萬5 千488 元，其中180 萬元借給欒明翰而
    取得，上開2 紙面額共190 萬元之本票，其中10萬元是欒明
    翰積欠之300 萬元自99年初計算至99年4 月之利息；面額30
    萬元本票（偵5302號卷第25頁中間本票），係伊於99年7 月
    12日自林盈君銀行帳戶提領現金55萬元，其中30萬元借給欒
    明翰而取得；面額60萬元、50萬元本票（偵5302號卷第25頁
    上、下方本票），伊並未借款給欒明翰，是欒明翰自己開出
    叫伊持向欒明翰家人拿錢，伊並未依欒明翰所言向欒明翰之
    家人索取金錢；欒明翰都是先借錢，之後再開本票給伊，上
    開本票之面額均係欒明翰欠的借本金等語（本院卷第17頁背
    面、第18頁正面、第25頁背面），被告所辯扣案本票係欒明
    翰借款之後才簽發，並非借款同時簽發交付，扣案本票面額
    共計530 萬元，惟其中110 萬元並無實際借款，被告僅向欒
    明翰催討420 萬元等情，與證人欒明翰證述相符（偵5302號
    卷第7 頁、本院卷第72頁正面），而被告辯稱各次借款予欒
    明翰之情節，有花旗銀行財富管理銀行綜合月結單、臺北富
    邦銀行各類存款歷史對帳單附卷可佐（本院卷第29至33頁）
    ，堪認被告前揭辯解，尚非完全不足採信；被告上開辯稱收
    取10萬元利息部分，係欒明翰先後向被告借款120 萬元、15
    0 萬元、30萬元，共計300 萬元，自99年初計算至同年4 月
    底之利息，利率為月息0.8 厘，經被告供明在卷（本院卷第
    18頁正面、第76頁正面），依上開利率，足證此筆10萬元利
    息並非重利，復無證據足資證明欒明翰指述被告收取重利屬
    實，自無從遽認被告涉犯重利罪責。至起訴書指稱被告陸續
    借款予郭清泉、盧熤得等人取得重利云云，惟本件卷證並無
    被告如何向郭清泉、盧熤得等人收取重利之證據，並經蒞庭
    檢察官確認本件起訴被告涉犯重利罪嫌僅限於借款予欒明翰
    ，無其他借款被害人等語（本院卷第78頁正面），是此部分
    起訴內容與本件無涉，附此敘明。
五、綜上所述，本件證人欒明翰指述被告收取重利之情節尚有瑕
    疵，且依卷內事證，並無足證明證人欒明翰所述屬實，自難
    憑以認定被告有上開重利犯行，此外亦無其他積極證據足資
    證明被告涉犯上開罪嫌，自應諭知被告無罪之判決。
據上論斷，應依刑事訴訟法第301 條第1 項，判決如主文。
本案經檢察官朱學瑛到庭執行職務。
中    華    民    國  100     年    9     月    30    日
                  刑事第七庭法  官  陳美彤
以上正本證明與原本無異。
如不服本判決應於收受送達後10日內向本院提出上訴書狀，並應
敘述具體理由。其未敘述上訴理由者，應於上訴期間屆滿後20日
內向本院補提理由書( 均須按他造當事人之人數附繕本) 「切勿
逕送上級法院」。
                            書記官  吳旻玲
中    華    民    國   100    年    10    月    3     日